【裁判字號】    88,訴,470
【裁判日期】    900103
【裁判案由】    塗銷所有權移轉登記
【裁判全文】
臺灣苗栗地方法院民事判決                          八十八年度訴字第四七○號
    原      告  新竹國際商業銀行股份有限公司
    法定代理人  己○○
    訴訟代理人  丁○○
    送達代收人  戊○○
    被      告  甲○○
                            身.
    被      告  丙○○      住.
                            現.
                            身.
    右二人共同
    訴訟代理人  乙○○      住.
右當事人間請求塗銷所有權移轉登記事件，本院判決如左：
    主      文
被告甲○○、丙○○間於民國八十六年十二月二十日，就坐落苗栗縣大湖鄉○○段五
○三號土地，建號二○二號，門牌號碼為苗栗縣大湖鄉○鄰○○路三○號，面積六二
二‧五三平方公尺之住商用鋼造一層建物，所為之買賣及所有權移轉之物權行為，應
予撤銷。
被告丙○○應將右開建物經苗栗縣大湖地政事務所以大一平字第三七○號收件，民國
八十八年九月四日登記之所有權第一次登記，予以塗銷，回復為被告甲○○所有。
原告其餘之訴駁回。
訴訟費用由原告負擔二分之一，餘由被告負擔。
    事      實
甲、原告方面：
一、聲明：
  （一）先位聲明：
    １、請求確認被告間所為如附表所示之不動產買賣行為無效。
    ２、苗栗縣大湖地政事務所於八十八年九月四日就前開不動產所為之第一次登記
        應予塗銷。
  （二）備位聲明：如主文第一、二項所示。
二、陳述：
  （一）被告甲○○於民國八十六年十一月二十七日向原告借款新臺幣（下同）四百
        萬元，另於八十七年八月十三日向原告借款四千五百萬元，其於八十三年十
        二月九日將苗栗縣大湖鄉○○段五○三地號土地設定最高限額抵押權六千三
        百七十萬予原告，而其對上開兩筆債務，被告甲○○分別僅繳納至八十七年
        十二月二十日及八十八年一月十三日，原告於被告違約後，向法院聲請支付
        命令裁定，業於八十八年六月十日接奉確定證明書。
  （二）詎被告甲○○為避免其財產遭受原告之強制執行，竟於八十八年七月間將坐
        落於抵押土地上之不動產出售予其媳婦即另一被告丙○○，並隨即以丙○○
        名義辦妥建物所有權第一次登記，經查該二○二建物之原始起造人係被告甲○○，有苗栗縣政府建設局使用執照八十四年栗建管湖字第○○二號可證。
        該建物之完工日期為八十四年六月二十日，但被告甲○○遲至八十八年七月
        間方將該建物出售，其目的乃在於將該建物依土地登記規則第七十三條第一
        項第二款規定：「申請人非起造人時，應檢具移轉契約書或其他證明文件。
        」逕行移轉予被告丙○○所有。足見被告甲○○與被告丙○○間通謀虛偽意
        思表示而買賣該建物，以行脫產之實。民法第八十七條定有明文：表意人與
        相對人通謀而為虛偽意思表示者，其意思表示無效。被告所為之買賣行為，
        係通謀虛偽意思表示，自屬無效，其基於該虛偽意思表示所為之建物所有權
        第一次登記之行為，亦屬無效，因此，原告乃訴請確認被告間買賣行為無效
        ，並請求塗銷其不動產移轉登記。
  （三）退一步言，縱認被告間買賣行為有效成立，被告甲○○與另一被告丙○○之
        間具有特殊關係（被告丙○○為被告甲○○之媳婦），且兩人均設籍於同戶
        （苗栗縣大湖鄉○○村○○鄰○○路一○○號），足見被告丙○○對被告甲○○所負擔之債務必有相當之認識，毋庸置疑。被告甲○○於八十八年初起
        償還能力遇有阻礙，不但未另謀解決之途，反而力求規避債務之方法，遂於
        八十八年七月間與被告丙○○成立買賣契約，買賣系爭建物，並於八十八年
        九月四日完成建物所有權第一次登記，因此，被告間之買賣行為實減損原告
        之償債來源，有害及原告之債權。原告於被告將系爭不動產移轉後，始知悉
        上開撤銷原因，為此原告提出備位聲明，依據民法第二百四十四條第二項規
        定，訴請撤銷被告間就系爭不動產之買賣行為，並塗銷苗栗縣大湖地政事務
        所於八十八年九月四日就前開不動產所為之第一次登記。
  （四）對被告抗辯之陳述：
    １、原告最初設定抵押權利日期是八十三年十二月六日，當時該建物尚未完工，
        沒有辦第一次保存登記，無法設定抵押權，因而原告係在該地號土地設定地
        上權。
    ２、被告甲○○帳號000000000000帳戶雖於八十七年一月二十三日
        由被告訴訟代理人即被告甲○○之子、丙○○之夫乙○○匯入二百零四萬元
        ，然訴外人柯豪工程有限公司一向與被告甲○○有多次金錢往來，故上開匯
        款不能證明為被告二人間之買賣價金。
    ３、被告甲○○向原告之借款係屬循環動用額度，被告訴訟代理人即被告甲○○
        之子、丙○○之夫乙○○於八十七年一月二十三日匯款二百零四萬元至被告
        甲○○帳戶後，甲○○曾從中提領二百萬元以償還本金，但甲○○旋又於八
        十七年三月三日、八十七年六月十七日、八十七年六月十九日借出八十萬元
        、三百七十萬元、二百萬元，故債務毫未減少。
    ４、原告之抵押標的土地上存在如附表所示之建物，未能一併拍賣處理，影響應
        買意願，以致四次拍賣均無人應買，損及原告之債權及抵押權甚明。
三、證據：提出借據影本二件、他項權利證明書影本一件、放款客戶往來明細表二件
    、土地登記簿謄本一件、建物登記謄本一件、使用執照影本一件、戶籍謄本一件
    、支付命令影本二件、確定證明書影本二件、租賃契約書影本一件、取款憑條及
    匯款申請書影本各二紙等為證。
乙、被告方面：
一、聲明：
  （一）原告之訴駁回。
  （二）訴訟費用由原告負擔。
二、陳述：
  （一）附表所示之建物在原告之抵押權利設定（八十三年）之前即已存在，領有建
        物使用執照，但原告並未一併要求將該建物設定為抵押權利標的。
  （二）被告二人於八十六年十二月二十日簽立不動產買賣契約書，訴外人吳思欽並
        於八十七年一月二十三日匯款二百零四萬元予被告甲○○以為價金交付，被
        告甲○○於八十三、四年間將該建物出租予明旺購物中心（承租名義人為余
        黃森），一開始租金由被告甲○○收取，每個月四萬餘元，買賣價金交付後
        ，租金即交由被告丙○○處理，因此，被告二人間之不動產交易行為確實存
        在，並非捏造。
  （三）被告甲○○因上開房屋交易所得之價金，已於八十七年一月二十三日提領其
        中二百萬元存入其設於原告銀行之帳戶中以償還對原告之債務，因此，本件
        不動產交易所得價金乃作為償債之用，並未損害原告之債權，原告主張依民
        法第二百四十四條行使撤銷權，殊不足採。
  （四）原告就其主張之抵押債權聲請拍賣抵押物，縱該抵押物權利標的並不包含附
        表所示之建物，亦已足以償還積欠之金額，因此，被告二人間之買賣交易並
        未損害原告之債權。
三、證據：提出使用執照影本一件、建物照片五幀、不動產買賣契約書影本一件、存
    摺影本一件、匯款申請書影本一件等為證。
丙、本院依職權調閱八十八年度執字第三九二○號執行卷宗。
    理      由
一、按訴狀送達後，原告不得將原訴變更或追加他訴，但請求之基礎事實同一，或不
    甚礙被告之防禦及訴訟之終結者，不在此限，民事訴訟法第二百五十五條第一項
    第三款、第七款分別定有明文。原告於訴訟中追加提起備位聲明，符合上開規定
    ，爰予准許，合先敘明。
二、原告主張被告甲○○分別於八十六年十一月二十七日、八十七年八月十三日向原
    告借款四百萬元、四千五百萬元，其於八十三年十二月九日將苗栗縣大湖鄉○○
    段五○三地號土地設定最高限額抵押權六千三百七十萬予原告，而其對上開兩筆
    債務，被告甲○○分別僅繳納至八十七年十二月二十日及八十八年一月十三日，
    原告遂向本院聲請支付命令，經本院核發八十八年度促字第四二○九號、四二二
    六號支付命令，並均已確定等情，業據原告提出借據影本二件、他項權利證明書
    影本一件、放款客戶往來明細表二件、支付命令影本二件、確定證明書影本二件
    等為證，並為被告所不爭執，堪信為真實。
三、原告次主張：被告甲○○在設定抵押權之土地即苗栗縣大湖鄉○○段五○三地號
    土地上興建門牌號碼苗栗縣大湖鄉○鄰○○路三○號，面積六二二‧五三平方公
    尺之住商用鋼造一層建物，並於八十八年九月四日由其媳婦即被告丙○○為所有
    權第一次登記一節，亦經原告提出建物登記謄本一件、使用執照影本一件、戶籍
    謄本一件等為證。該建物之使用執照影本起造人欄明確記載為「甲○○」，開工
    日期八十三年十月八日、完工日期八十六年十二月二十四日，上情復為被告所不
    爭執，亦堪信為真正。
四、至原告主張上開建物移轉予被告丙○○而由丙○○為所有權第一次登記係出於被
    告間之虛偽意思表示一節，其依據無非以：苗栗縣政府建設局使用執照八十四栗
    建管字第○○二號使用執照之登記起造人係甲○○，且該建物完工日期為八十四
    年六月二十日，但遲至八十八年七月間被告甲○○方將該建物出售予另一被告丙○○云云，為被告所否認，並提出不動產買賣契約書影本一件、存摺影本一件、
    匯款申請書影本一件等為證。經查：
（一）被告所提買賣契約書所載買賣日期，為八十六年十二月二十日。而依被告提出
      之存摺影本及匯款申請書影本所載，被告訴訟代理人即被告甲○○之子、丙○○之夫乙○○係於八十七年一月二十三日自訴外人柯豪工程有限公司帳戶內提
      領二百零四萬元，轉匯至被告甲○○所有之帳號000000000000帳
      戶內，而該帳戶當日確有該金額之匯款入帳一節，並為原告所不爭執，自堪信
      為真實。
（二）原告雖主張：訴外人柯豪工程有限公司一向與被告甲○○有多次金錢往來，故
      上開匯款不能證明為被告二人間之買賣價金云云，惟該匯款之金額與被告所提
      買賣契約書所載買賣價金之金額相符，依客觀情形，提出匯款之證明已足資證
      明金錢之給付，否則被告除上開文件外，亦已無從再提出何等證據以證明買賣
      關係存在，因此被告應已盡舉證責任。原告就以雖亦提出取款憑條及匯款申請
      書影本各二紙，作為訴外人柯豪工程有限公司與被告甲○○曾有多次金錢往來
      之反證，縱令屬實，然被告丙○○即被告甲○○之媳，係柯豪工程有限公司之
      股東，其與被告甲○○有金錢往來並非反常之事，尚不能因此即遽認上開二百
      零四萬元並非買賣價金。而該二百零四萬元若非價金，又係何等用途之款項？
      原告對此復不能再進一步舉出有力反證以實其說，自非可採。
（三）至系爭建物雖遲至八十八年九月四日始登記予被告丙○○，距上開匯款日期已
      一年餘，然以被告丙○○係被告甲○○之媳，為人媳者不便一再催促公公辦理
      登記，且既為一家人，無不履行之虞，因而時間較為拖延，尚不違反經驗法則
      ，不足以因此推論被告二人間之買賣為通謀虛偽意思表示。故原告之先位聲明
      ，請求確認被告二人間之買賣行為並請求塗銷其不動產移轉登記云云，尚乏所
      據，應予駁回。
五、就原告之備位聲明部分：
（一）按債務人所為之有償行為，明知有損害於債權人之權利者，以受益人於受益時
      亦知其情事者為限，債權人得聲請法院撤銷之，民法第二百四十四條第二項定
      有明文。本件被告甲○○在抵押標的土地上另行申請建築使用執照起造建物，
      債權人即原告原得依民法第八百七十七條之規定將該建物併付拍賣，但甲○○
      將該建物出賣予被告丙○○之後辦理建物第一次登記，原告因而不能將該建物
      併付拍賣，經本院調取八十八年度執字第三九二○號執行卷宗審閱結果，四次
      拍賣均因無人投標，顯見本件土地上有他人之建物存在，確實影響應賣意願，
      損害原告之債權及抵押權，殆無疑義。
（二）次就交易之相對人即另一被告丙○○而言，其為被告甲○○之媳婦，二人之戶
      籍更係同設一戶，業據原告提出戶籍謄本一件為證。而原告係系爭建物基地之
      抵押權人，更早已登記於土地登記簿謄本。依經驗法則，被告丙○○對被告甲○○對原告負有債務之事實，要無不知之理。而土地及建物之所有權人各異，
      將影響土地之價值，有損害於債權人即抵押權兼地上權人之權益一節，係屬社
      會常識，被告甲○○、丙○○對此應均有預見。
（三）被告雖再辯稱：被告甲○○因上開房屋交易所得之價金，已於八十七年一月二
      十三日提領其中二百萬元存入其設於原告銀行之帳戶中以償還對原告之債務，
      因此，本件不動產交易所得價金乃作為償債之用，並未損害原告之債權云云，
      惟依原告所提被告甲○○之放款客戶往來明細表所示，甲○○於八十七年一月
      二十三日償還本金二百萬元後，旋即於八十七年三月三日、八十七年六月十七
      日、八十七年六月十九日借出八十萬元、三百七十萬元、二百萬元，因而其債
      務並未減少，故被告此項抗辯並非可採。
（四）又被告及被告之連帶保證人吳昌旭並無其他財產足資清償對原告之債務，業經
      被告之訴訟代理人乙○○在庭自認無訛（八十九年十二月二十日言詞辯論筆錄
      ）。
（五）綜上所述，本件之情形合於民法第二百四十四條第二項之要件，原告之備位聲
      明，為如主文第一、二項所示之請求，即無不合，應予准許。
六、本案事證已臻明確，兩造其餘主張陳述及所提出之證據均經審酌，核與判決結果
    不生影響，毋庸一一論述，附此敘明。
七、結論：原告先位之訴為無理由，備位之訴為有理由，依民事訴訟法第七十九條、
    第八十五條第一項，判決如主文。
中      華      民      國    九十      年      一      月      三      日
                                  臺灣苗栗地方法院民事庭
~B法      官  林念祖
右為正本係照原本作成。
如對本判決上訴，須於送達後二十日內向本院提出上訴狀，並敘明上訴理由（須按對
造當事人人數提出繕本，並繳納上訴費用新臺幣三三九五七元，另附送達郵資三十四
元郵票十份）
~B法院書記官  邱鴻志
中      華      民      國    九十      年      一      月      五      日
附表：
~F0
~T36
 ┌──┬─┬────┬──────┬─────┬───────────────────────┬───┬──────┐
 │    │  │        │            │建築式樣、│建物面積    ︵平方公尺︶                      │      │            │
 │  地│建│        │            │          ├─┬─┬─┬─┬─┬─┬─┬─────────┤權  利│            │
 │    │  │        │            │主要建築材│一│  │  │  │  │  │合│附  屬  建  物  主│      │            │
 │    │  │基地坐落│  建物門牌  │          │  │  │  │  │  │  │  │要  建  築  材  料│      │  備    考  │
 │    │  │        │            │料及房屋層│  │  │  │  │  │  │  │及  用  途        │      │            │
 │  段│號│        │            │          │  │  │  │  │  │  │  ├─────────┤範  圍│            │
 │    │  │        │            │數        │層│  │  │  │  │  │計│                  │      │            │
 ├──┼─┼────┼──────┼─┬─┬─┼─┼─┼─┼─┼─┼─┼─┼─────────┼───┼──────┤
 │苗栗│  │苗栗縣大│苗栗縣大湖鄉│  │  │  │３│  │  │  │  │  │３│                  │      │            │
 │縣大│２│湖鄉富興│五鄰和平路三│用│造│  │５│  │  │  │  │  │５│                  │部    │            │
 │湖鄉○○○段五○三│○號        │商│  │  │‧│  │  │  │  │  │‧│                  │      │            │
 │富興│２│號      │            │住│鋼│  │２│  │  │  │  │  │２│                  │全    │            │
 │段  │  │        │            │  │  │  │２│  │  │  │  │  │２│                  │      │            │
 │    │  │        │            │  │  │  │６│  │  │  │  │  │６│                  │      │            │
 └──┴─┴────┴──────┴─┴─┴─┴─┴─┴─┴─┴─┴─┴─┴─────────┴───┴──────┘


司法院資訊處製作；財團法人民間司法改革基金會備份。
